臺灣高等法院民事判決
109年度上字第867號
上  訴  人  胡淨賢  
            胡友仁  
共      同
訴訟代理人  王聰明律師 
被上訴  人  方以輝  

訴訟代理人  謝孟峰律師 
上列當事人間請求清償借款事件，上訴人對於中華民國109年5月
22日臺灣新北地方法院108年度訴字第2825號第一審判決提起上
訴，被上訴人並為訴之變更，本院於111年3月8日言詞辯論終結
，判決如下：
    主      文
上訴人胡友仁、胡淨賢應給付被上訴人新臺幣肆佰捌拾伍萬貳仟
貳佰肆拾參元，及自民國一百零八年七月十一日起至清償日止，
按週年利率百分之五計算之利息，如其中一人已為給付，於該給
付範圍內，另一人免給付義務。
變更之訴訴訟費用由上訴人負擔。
第一項所命給付，於被上訴人以新臺幣壹佰陸拾壹萬柒仟肆佰壹
拾肆元供擔保後得假執行。上訴人如各以新臺幣肆佰捌拾伍萬貳
仟貳佰肆拾參元為被上訴人預供擔保，得各免為假執行。   
    事實及理由
壹、程序方面
　　於第二審為訴之變更或追加，非經他造同意，不得為之，但請求之基礎事實同一者，不在此限，此觀民事訴訟法第446條第1項、第255條第1項第2款規定自明。被上訴人於原審依消費借貸法律關係請求上訴人共同給付新臺幣（下同）485萬2,243元本息，嗣於本院本於同一基礎事實，請求上訴人各給付被上訴人485萬2,243元本息，並負不真正連帶責任（見本院㈡卷第393頁），係將對上訴人之分別請求更易競合請求。核屬訴之變更，並與上開規定相符，應予准許，本院應專就變更之訴為裁判，合先敘明。
貳、實體方面　　　　
一、被上訴人變更之訴主張：上訴人胡友仁於民國99年起陸續向
    訴外人侯瑞龍借款共2,040萬2,243元，並於103年11月14日
    結算借款債務餘額為485萬2,243元（下稱系爭借款），侯瑞
    龍於同日將系爭借款債權讓與伊，兩造並簽立動產擔保設定
    契約書（下稱系爭契約），約定上訴人胡友仁積欠伊系爭借
    款債務，應自104年1月起按月給付本息，上訴人胡淨賢就胡
    友仁之債務為併存之債務承擔。詎上訴人未依約還款，爰依
    債權讓與、民法第478條消費借貸法律關係及併存債務承擔
    法律關係，求為命上訴人各給付伊485萬2,243元及自108年7
    月11日起至清償日止，按週年利率5％計算之利息，如其中一
    人已為給付，於該給付範圍內，另一人免給付義務之判決，
    併陳明願供擔保聲請宣告假執行。
二、上訴人則以：系爭契約上簽名蓋章及捺印雖為真正，然簽約
    當日未進行原有欠款結算，被上訴人無從受讓系爭借款債權
    。又胡淨賢係為見證，始簽名蓋章於系爭契約上，並非簽訂
    債務承擔契約。且胡友仁未收受系爭契約所載借款，系爭契
    約本應作廢，兩造間自無成立消費借貸關係等語，資為抗辯
    。上訴聲明：㈠原判決廢棄。㈡被上訴人在第一審之訴及假執
    行之聲請均駁回。
三、兩造就其於系爭契約上簽名、捺印之事實，均不爭執（見本
    院卷第335頁），堪信為真正。被上訴人依民法第478條規定
    請求上訴人依約就系爭債務各負全部給付之責，則為上訴人
    前詞所拒，茲將爭點論述如後：
（一） 上訴人胡友仁積欠系爭借款債務未償，被上訴人請求其
    返還系爭借款，應有理由。
  ⒈稽之系爭契約所載「乙方（即上訴人胡友仁）積欠甲方（即
    被上訴人）485萬2,243元」、「附記：⒈雙方協議自104.1月
    起，每月還本金新臺幣壹拾萬元整，利息以月利1 令計算。
    ⒉屆時二年後未全部清償，甲方可自由處分該車輛，價格以
    當時行情計算」等文字（見原審卷第57頁），已明確表彰上
    訴人胡友仁積欠被上訴人系爭借款債務之意旨，兩造於系爭
    契約上簽名既屬真正，依民事訴訟法第358條第1項規定，自
    可推定上開記載內容為真正，被上訴人主張其與上訴人胡友
    仁間成立消費借貸契約，胡友仁積欠伊系爭借款債務未償等
    情，應屬有據。
  ⒉上訴人雖辯稱侯瑞龍於103年12月17日始替胡友仁代償銀行貸
    款債務，端無可能於103年11月14日簽立系爭契約時，將代
    償金額以藍筆記載於契約上而與胡友仁進行結算，侯瑞龍事
    後亦無實際交付系爭契約所載借款予伊，被上訴人自無受讓
    系爭債權云云。惟參之證人呂榮進於本院具結證稱：伊是住
    商不動產特約代書，因方以輝弟弟是住商不動產店長，侯瑞
    龍透過方以輝找伊去胡淨賢位於○○區○○路0號0樓住處商談系
    爭債務，伊根據方以輝、胡友仁及侯瑞龍他們當場協調好的
    內容，以藍筆加註「00000000＋0000000 ＝00000000－⒈還嘉義
    0000000 －⒉房價00000000＝0000000 」（下稱藍筆加註部分
    ），另以黑筆加註「附記：⒈雙方協議自104.1月起，每月還
    本金新臺幣壹拾萬元整，利息以月利1 令計算。⒉屆時二年
    後未全部清償，甲方可自由處分該車輛，價格以當時行情計
    算」（下稱黑筆加註部分）等文字在系爭契約上，當天所談
    及胡淨賢把裕民路房屋折讓給侯瑞龍清償債務，亦訂有5年
    內以原價買回之協議，胡淨賢當場簽立房地買賣契約書等語
    （見本院卷第326-333頁），並有兩造不爭執真正且與藍筆
    加註部分中「房價00000000」內容相符之房地買賣契約書在
    卷為憑（見原審卷第125-147頁、本院卷第335頁）。再佐以
    系爭契約原係以黑色字體繕打債務金額為「陸佰壹拾萬」元
    ，該金額部分業以藍筆塗改為「肆佰捌拾伍萬貳仟貳佰肆拾
    參元整」，塗改處並經胡友仁、侯瑞龍按捺指印等情，俱為
    兩造所不爭執之事實（見原審卷第57頁、本院卷第355頁）
    。綜前各情，足認被上訴人主張胡友仁、侯瑞龍於系爭契約
    訂立時，先進行借款餘額之結算，兩造再依結算系爭借款金
    額為485萬2,243元，並以此進行塗改，胡瑞龍並將系爭借款
    債權讓與被上訴人，兩造再簽名蓋章於系爭契約上等情，確
    屬有據。又依證人呂榮進所證：伊到現場之後，等他們釐清
    債權債務關係，現場花了好幾個小時的時間，系爭契約右上
    角藍筆加註部分「還嘉義多少錢那裡」，是他們協調後，伊
    再補上去等語（見本院卷第330-331頁），可徵被上訴人所
    稱侯瑞龍、胡友仁係當場計算利息得出代償金額而為結算乙
    節，非全然不可採信，上訴人前揭所辯，未提出積極事證以
    實其說，自無足取。  
（二）上訴人胡淨賢併存債務承擔系爭借款債務，被上訴人請求
      其返還系爭借款，亦有理由。
　⒈按所謂債務承擔係謂不變更債務之同一性，由第三人承受該
    債務或加入債之關係而為債務人之意，而併存的債務承擔係
    指由第三人加入既存之關係而為新債務人，其原債務人仍與
    債權人繼續維持原有債之關係，原有之債之關係並未變更，
    由新債務人加入既存之債之關係，承擔與債務人同一內容之
    債務。而承擔人與原債務人係基於各別之原因負有同一內容
    之債務，新債務人與原債務人即屬不真正連帶債務人之關係
    。
　⒉觀之上訴人胡淨賢係在系爭契約乙方欄位中胡友仁簽名之右
    下方為簽名、蓋印（見原審卷第57頁）；再佐以證人呂榮進
    於本院所證：因為胡淨賢也在現場，針對胡友仁、侯瑞龍債
    權債務關係，胡友仁有請胡淨賢在系爭契約乙方欄位簽名，
    就是類似背書的意思，債務也受到胡淨賢認可，就是要概括
    承受的意思，胡淨賢是清楚知道系爭契約所載債權債務問題
    ，親自簽名其上等語（見本院卷第329-330頁）；末衡以胡
    淨賢提供其所有房屋抵償胡友仁借款，並將之列為結算項目
    ，而當場簽立房地買賣契約乙情，足徵上訴人胡淨賢於系爭
    契約簽立時，已有清償原先借款之舉，並以此作為結算系爭
    借款債務之基礎，上訴人辯稱胡淨賢僅為系爭契約見證人，
    實難遽採。從而，被上訴人主張上訴人胡淨賢為併存承擔系
    爭借款債務，同意與上訴人胡友仁就系爭借款之清償，各負
    全部給付之責，方簽名蓋章於系爭契約乙方欄位旁等情，應
    較值採信。準此，上訴人胡淨賢自應依併存債務承擔法律關
    係，與上訴人胡友仁負有同一內容之債務，被上訴人請求上
    訴人胡淨賢返還系爭借款，即屬有據。
四、給付無確定期限者，債務人於債權人得請求給付時，經其催
    告而未為給付，自受催告時起，負遲延責任。其經債權人起
    訴而送達訴狀，與催告有同一之效力；又遲延之債務，以支
    付金錢為標的者，債權人得請求依法定利率計算之遲延利息
    ；應付利息之債務，其利率未經約定，亦無法律可據者，週
    年利率為百分之五，此觀民法第229 條第2 項、第233 條第
    1 項前段、第203 條規定可明。上訴人各負返還系爭借款債
    務，係以金錢給付為標的，給付無確定期限，被上訴人自得
    按上開規定請求加付法定遲延利息。 
五、綜上所述，被上訴人變更之訴，依債權讓與、民法第478條
    消費借貸法律關係及併存債務承擔法律關係，請求上訴人各
    給付485萬2,243元，及自支付命令繕本送達翌日即108年7月
    11日（見原審司促卷第29頁、第31頁）起至清償日止，按週
    年利率5％計算之利息，且如其中任一人履行一部或全部之給
    付，於其給付範圍內，另一人免為給付之義務，為有理由，
    應予准許。又被上訴人陳明願供擔保聲請假執行宣告，核無
    不合，爰酌定相當擔保金額准許之，並依職權為上訴人預供
    擔保得免為假執行之宣告。
六、本件事證已臻明確，兩造其餘之攻擊或防禦方法及所用之證
    據，經本院斟酌後，認為均不足以影響本判決之結果，爰不
    逐一論列。 
七、據上論結，本件變更之訴為有理由，依民事訴訟法第78條、
    第85條第1項本文、第390條第2項、第392條第2項，判決如
    主文。　　
中　　華　　民　　國　　111 　年　　3 　　月　　31　　日
                  民事第十八庭  
                      審判長法  官  黃明發
                            法  官  林政佑
                            法  官  陳  瑜

正本係照原本作成。
如不服本判決，應於收受送達後20日內向本院提出上訴書狀，其
未表明上訴理由者，應於提出上訴後20日內向本院補提理由書狀
（均須按他造當事人之人數附繕本）上訴時應提出委任律師或具
有律師資格之人之委任狀；委任有律師資格者，另應附具律師資
格證書及釋明委任人與受任人有民事訴訟法第466 條之1第1項但
書或第2項所定關係之釋明文書影本。如委任律師提起上訴者，
應一併繳納上訴審裁判費。
中　　華　　民　　國　　111 　年　　3 　　月　　31　　日

　　　　　　　　　　　　　　書記官  江怡萱